臺灣嘉義地方法院民事判決
                                      109年度訴字第117號
原      告  黃英聰  
            王秀治  
            翁羅人源

            翁世芳  
            翁羅瑞珍

            翁文姈  
共      同
訴訟代理人  湯光民律師
複代理人    林家弘律師
            江冠瑩  
被      告  蕭境榮  
            蕭麗瓊  

            蕭蘭婷  

共      同
訴訟代理人  何志揚律師
複代理人    江伊莉律師
被      告  鄭淂鍏  
上列當事人間請求返還不當得利事件，在民國111年8月25日言詞
辯論終結，本院判決如下：
    主  文
原告之訴及假執行的聲請均駁回。
訴訟費用由原告負擔。
    事實及理由
甲、程序部分：
一、訴狀送達之後，原告不得將原訴變更或追加他訴。但請求之
    基礎事實同一者、擴張或減縮應受判決事項之聲明者，則不
    在此限；原告於判決確定前，得撤回訴之全部或一部。民事
    訴訟法第255條第1項第3款、第262條第1項分別有明文規定
    。當事人死亡者，訴訟程序在有繼承人、遺產管理人或其他
    依法令應續行訴訟之人承受其訴訟以前當然停止。第168條
    至第172條及前條所定之承受訴訟人，於得為承受時，應即
    為承受之聲明。他造當事人，亦得聲明承受訴訟。民事訴訟
    法第168條、第175條也分別有明文規定。查：　　
㈠、原告原列坐落嘉義市○○段○○段○○○○段○00地號土地（下稱本件
    土地）原共有人翁隆禧、翁錦澤、翁羅瑞珍、翁瑞霞、翁瑞
    璟、翁維謙、翁維聰、翁瑛穗、唐春英、翁國鈞、翁國鈐、
    蔡崇德、蔡瑩惠、翁羅人源、龔意如、黃寶貞等16人（下稱
    翁隆禧等16人）為原告，以蕭忠義、蕭忠達、蕭忠溪、蕭惠
    英、蕭銘鐘、蕭敏雄、蕭春子、林蕭隨、劉蕭珠、蕭黃誾之
    法定繼承人、財政部國有財產署南區分署（即蕭三榮財產管
    理者）、蕭境榮、蕭蘭婷、蕭麗瓊、張志豐、張乃元、張逸
    如、李介仁、李伯東、李東典、蕭墩楠之法定繼承人為被告
    ，請求返還無權占有本件土地的不當得利金額。
㈡、因蕭黃誾、蕭墩楠、李介仁、李東典分別在民國87年10月27
    日、52年1月17日、62年、97年9月11日死亡，原告在109年3
    月2日具狀追加蕭黃誾即蕭墩楠繼承人黃彥騰、黃彥槐、黃
    彥豪、陳輝明、陳均鴻，李介仁繼承人李健民、李俐瑩、李
    秀玲，以及李東典繼承人李宏強、李欣如為被告（見本院卷
    一第187至189頁）。
㈢、因翁隆禧等16人在109年1月17日已經將本件土地所有權應有
    部分出賣給王秀治並移轉登記給王秀治，原告在109年4月14
    日具狀追加王秀治，以及本件土地共有人黃英聰為原告（見
    本院卷二第69至70頁）。
㈣、之後，因查得本件土地上的建物即門牌號碼嘉義市○區○○街00
    號、100號、102號、104號等房屋(下稱本件98號、100號、1
    02號、104號房屋)的事實上處分權人分別為鄭淂鍏、蕭境榮
    ，因此，原告在109年4月16日具狀追加鄭淂鍏為被告，並撤
    回除蕭境榮外的其餘被告（見本院卷二第96頁）。
㈤、之後翁隆禧等16人將不當得利債權讓與給原告王秀治，因此
    ，原告在110年4月22日具狀撤回翁隆禧等16人，並再追加本
    件土地另一共有人翁陳品子為原告（見本院卷二第107頁）
    。
㈥、之後，因本件104號房屋是被告蕭境榮、蕭麗瓊、蕭蘭婷是自
    他們父親蕭銘塘繼承取得，因此，原告在109年6月16日具狀
    追加蕭麗瓊、蕭蘭婷為被告（見本院卷二第253頁）。
㈦、原告原列共有人翁陳品子為原告，因翁陳品子在110年8月18
    日死亡，原告在110年12月30日具狀聲明由翁羅人源、翁世
    芳、翁羅瑞珍、翁文姈(下稱翁羅人源等4人)承受訴訟（見
    本院卷四第63至65頁）。
㈧、本件原告因共有人及本件104號房屋事實上處分權人異動，以
    及原告王秀治在109年又取得本件土地應有部分72分之6，而
    為數次變更聲明，最後變更聲明為：⑴被告蕭境榮、蕭麗瓊
    、蕭蘭婷、鄭淂鍏應分別給付原告黃英聰新臺幣（下同)11,
    881元、11,881元、11,881元、78,276元，及自109年6月16
    日民事追加暨更正訴之聲明狀繕本送達隔日起至清償日止按
    年息百分5五計算之利息。⑵被告蕭境榮、蕭麗瓊、蕭蘭婷、
    鄭淂鍏應分別給付原告王秀治25,180元、25,180元、25,180
    元、161,333元，及自109年6月16日民事追加暨更正訴之聲
    明狀繕本送達隔日起至清償日止按年息百分之5計算之利息
    。⑶被告蕭境榮、蕭麗瓊、蕭蘭婷、鄭淂鍏應分別給付原告
    翁羅人源、翁世芳、翁羅瑞珍、翁文姈公同共有924元、924
    元、924元、5,245元，及自109年6月16日民事追加暨更正訴
    之聲明狀繕本送達隔日起至清償日止按年息百分之五計算之
    利息。⑷附表三欄位一所列各被告應分別自附表三欄位二所
    示之日起至返還占用土地予原告黃英聰及其他共有人全體之
    日止，每年應給付原告黃英聰按附表三欄位三計算的金額。
    ⑸附表三欄位一所列各被告應分別自附表三欄位二所示之日
    起至返還占用土地予原告王秀治及其他共有人全體之日止，
    每年應給付原告王秀治按附表三欄位四計算的金額。⑹附表
    四欄位一所列各被告應分別自附表四欄位二所示之日起至返
    還占用土地予原告王秀治及其他共有人全體之日止，每年應
    給付原告王秀治按附表四欄位三計算的金額(見本院卷三第3
    19至327頁、卷四第68頁)。審核原告所為上開訴的變更、追
    加、撤回及聲明承受訴訟，與上開規定相符，應予准許。　
    　
乙、實體部分：
壹、本訴部分：　　
一、原告主張：
㈠、本件土地原為訴外人翁隆禧等16人及原告黃英聰、翁陳品子
    與其他共有人所共有，除原告黃英聰外，翁隆禧等16人及原
    告翁陳品子自108年12月26日陸續將他們的應有部分賣予並
    移轉登記與原告王秀治，至109年4月14日止，原告王秀治取
    得本件土地之權利範圍為18576分之5373。
㈡、依嘉義市地政事務所109年4月14日土地複丈成果圖(下稱附圖
    一)，被告鄭淂鍏所有如附圖一所示編號A、面積36平方公尺
    之木造及鐵骨造1層住房即本件98號房屋，編號B、面積38平
    方公尺之木造及鐵骨造1層住房即本件100號房屋，編號C、
    面積38平方公尺之木造及鐵骨造1層住房即本件102號房屋，
    及被告蕭境榮、蕭麗瓊、蕭蘭婷自他們的父親蕭銘塘繼承取
    得如附圖一所示編號D、面積51平方公尺之鐵骨造2層住房即
    本件104號房屋等地上物，都是沒有經本件土地全體共有人
    同意，無權占用本件土地。
㈢、參照最高法院61年台上字第1695號判例意旨，無權占有他人
    土地，可能獲得相當於租金的利益為社會通常之觀念。本件
    被告無權占有本件土地，所以原告可以依民法第179條規定
    ，請求被告返還相當於租金的不當得利與原告。
㈣、參酌本件土地位於嘉義市光彩街及民國路交叉口，是嘉義市
    市中心精華地段，附近多有商家而形成熱鬧商圈，商業活動
    相當頻繁，自具有一定之商業利益，且亦鄰近大雅路、新生
    路、民國路、民族路等交通要衝，未來更有嘉義市政府所推
    動七星計晝區發展，且嘉義市政府現已在鄰近地區興建大型
    停車場供人潮停車購物，可預期將產生極高的經濟效益，綜
    合本件土地之位置、繁榮程度、商業使用情形等一切情狀，
    應以本件土地申報地價的年利率10%，計算被告所受相當於
    租金之得利，應屬合理適當。
㈤、被告應給付相當於租金之不當得利如下：
  ⒈關於被告蕭境榮、蕭麗瓊、蕭蘭婷部分：
  ⑴本件土地的原共有人翁隆禧等16人因自108年12月26日起陸續
    將其等應有部分各自移轉登記與原告王秀治，是為便於計算
    相當於租金之不當得利之金額，就被告蕭境榮、蕭麗瓊、蕭
    蘭婷部分，翁隆禧等14人（除龔意如、黃寶貞外）均僅請求
    自108年12月25日起回溯4年10個月的相當於租金的不當得利
    。
  ⑵龔意如因在106年2月13日始因分割繼承登記為共有人，所以
    龔意如僅請求108年12月25日回溯至106年2月13日的相當於
    租金的不當得利。
  ⑶黃寶貞在107年6月11日始因繼承登記為共有人，故黃寶貞僅
    請求108年12月25日回溯至107年6月11日之相當於租金之不
    當得利。 
  ⑷依據原告提出的申報地價資料，本件土地的申報地價，102年
    1月為每平方公尺14,320元、105年1月每平方公尺16,400元
    、107年1月每平方公尺14,560元，且被告蕭境榮、蕭麗瓊、
    蕭蘭婷共有的本件104號房屋共同占有本件土地的面積為51
    平方公尺，所以被告蕭境榮、蕭麗瓊、蕭蘭婷應各給付原告
    王秀治的相當於租金不當得利金額為25,180元（計算式如附
    表一所示），。
  ⑸另原告黃英聰是在109年4月14日才追加為本件原告，則向被
    告蕭境榮、蕭麗瓊、蕭蘭婷請求自109年4月13日起回溯4年1
    1個月即104年5月14日至109年4月13日的相當於租金的不當
    得利，是依原告黃英聰本件土地應有部分129分之12計算，
    被告蕭境榮、蕭麗瓊、蕭蘭婷應各給付原告黃英聰相當於租
    金的不當得利為11,881元【計算式：〔（51×14,320×10％×12/
    129×231/ 365）＋（51×16,400×10％×12/129）＋（51×16,400×
    10％×12 /129）＋（51×14,560×10％×12/129）＋（51×14,560×1
    0％×12/129）＋（51×14,560×10％×12/129×104/365）〕÷3＝11,8
    81，元以下4捨5入】。
  ⑹又原告翁羅人源、翁世芳、翁羅瑞珍、翁文姈的被繼承人翁
    陳品子已在109年4月14日將她本件土地的應有部分216分之2
    出賣並辦理移轉登記與原告王秀治，是翁陳品子僅向被告蕭
    境榮、蕭麗瓊、蕭蘭婷請求自109年4月13日起回溯4年11個
    月即104年5月14日至109年4月13日的相當於租金的不當得利
    。依翁陳品子在本件土地原應有部分為216分之2，被告蕭境
    榮、蕭麗瓊、蕭蘭婷應各給付翁陳品子相當於租金的不當得
    利為924元【計算式：〔（51×14,320×10％×2/216×231/365）＋
    （51×16,400×10％×2/216）＋（51×16,400×10％×2/216）＋（51
    ×14,560×10％×2/216）＋（51×14,560×10％×2/216）＋（51×14,
    560×10％×2/216×104/365）〕÷3＝924，元以下4捨5入】，並由
    原告翁羅人源、翁世芳、翁羅瑞珍、翁文姈公同共有。
  ⒉關於被告鄭淂鍏部分：
  ⑴本件土地原共有人翁隆禧等16人向被告鄭淂鍏請求不當得利
    的期間，均和他們向被告蕭境榮、蕭麗瓊、蕭蘭婷請求的不
    當得利期間相同，且也將他們的債權讓與原告王秀治，也同
    樣以上民事更正訴之聲明狀將前開債權讓與的事實通知被告
    。此外，如前所述，本件土地的申報地價，102年1月為每平
    方公尺14,320元、105年1月每平方公尺16,400元、107年1月
    每平方公尺14,560元，所以依據本件98、100、102號房屋占
    有本件土地的面積合計為112平方公尺，則被告鄭淂鍏應給
    付原告王秀治的相當於租金不當得利金額共計161,333元（
    計算式如附表二所示）。
  ⑵另原告黃英聰是在109年4月14日始追加為本件原告，所以向
    被告鄭淂鍏請求不當得利期間也是與被告蕭境榮、蕭麗瓊、
    蕭蘭婷相同，是依據原告黃英聰本件土地應有部分129分之1
    2計算，被告鄭淂鍏應給付原告黃英聰相當於租金之不當得
    利為78,276元【計算式：（112×14,320×10％×12/129×231/36
    5）＋（112×16,400×10％×12/129）＋（112×16,400×10％×12/12
    9）＋（112×14,560×10％×12/129）＋（112×14,560×10％×12/12
    9）＋（112×14,560×10％×2/72×104/365）＝78,276】。
  ⑶又依前所述翁陳品子已在109年4月14日將她的本件土地應有
    部分216分之2出賣並辦理移轉登記與原告王秀治，所以翁陳
    品子向被告鄭淂鍏請求不當得利期間也與被告蕭境榮、蕭麗
    瓊、蕭蘭婷相同，是依翁陳品子本件土地原應有部分216分
    之2計算，被告鄭淂鍏應給付原告翁陳品子相當於租金之不
    當得利為5,245元【計算式：（112×14,320×10％×2/216×2 31
    /365）＋（112×16,400×10％×2/216）＋（112×16,400×10％×2/2
    1 6）＋（112×14,560×10％×2/216）＋（112×14,560×10％×2/21
    6）＋（112×14,560×10％×2/216×104/365）＝5,245】，並由原
    告翁羅人源、翁世芳、翁羅瑞珍、翁文姈公同共有。  
㈥、又在被告蕭境榮、蕭麗瓊、蕭蘭婷未拆除本件104號房屋，及
    被告鄭淂鍏未拆除本件98、100、102號房屋等建物前，上開
    地上物仍然持續無權占有本件土地，現為本件土地共有人的
    原告黃英聰、王秀治就本件土地仍繼續受有無法完整管理使
    用之損害，且被告有到期不履行賠償之虞，故依民事訴訟法
    第246條規定，原告黃英聰、王秀治就此履行前之不當得利
    提起將來給付之訴，併請求相當於租金之不當得利。被告應
    給付不當得利如下：
　⒈因為本件104號房屋，在109年11月13日已經由被告蕭境榮申
    請辦理納稅義務人變更，被告蕭麗瓊、蕭蘭婷就本件104號
    房屋的事實上處分權已經移轉給被告蕭境榮，所以被告蕭境
    榮應自109年11月13日起至返還無權占有的土地給原告黃英
    聰、王秀治及其他共有人全體之日止，應每年按照所占有面
    積，該年度申報地價的年息10％，依原告本件土地應有部分
　　，各給付原告黃英聰、王秀治，分別按附表三欄位三、四計
    算的相當於租金的不當得利金額。
　⒉被告鄭淂鍏則應自109年4月22日起至交還占用本件土地予原
    告王秀治、黃英聰及其他全體共有人之日止，各給付原告黃
    英聰、王秀治，分別按附表三欄位三、四計算的相當於租金
    的不當得利金額。
　⒊原告在109年9月19日再以拍賣為原因取得本件土地應有部分7
    2分之6，是被告蕭境榮、鄭淂鍏應分別自附表四欄位二所示
    之日起至返還占用土地予原告王秀治及其他共有人全體之日
    止，每年應給付原告王秀治按附表四欄位三計算的相當於租
    金的不當得利金額。
㈦、並聲明：
  ⒈被告蕭境榮、蕭麗瓊、蕭蘭婷、鄭淂鍏應分別給付原告黃英
    聰11,881元、11,881元、11,881元、78,276元，及自109年6
    月16日民事追加暨更正訴之聲明狀繕本送達隔日起至清償日
    止按年息百分5五計算之利息。
  ⒉被告蕭境榮、蕭麗瓊、蕭蘭婷、鄭淂鍏應分別給付原告王秀
    治25,180元、25,180元、25,180元、161,333元，及自109年
    6月16日民事追加暨更正訴之聲明狀繕本送達隔日起至清償
    日止按年息百分之5計算之利息。
  ⒊被告蕭境榮、蕭麗瓊、蕭蘭婷、鄭淂鍏應分別給付原告翁羅
    人源、翁世芳、翁羅瑞珍、翁文姈公同共有924元、924元、
    924元、5,245元，及自109年6月16日民事追加暨更正訴之聲
    明狀繕本送達隔日起至清償日止按年息百分之五計算之利息
    。
  ⒋附表三欄位一所列各被告應分別自附表三欄位二所示之日起
    至返還占用土地予原告黃英聰及其他共有人全體之日止，每
    年應給付原告黃英聰按附表三欄位三計算的金額。
  ⒌附表三欄位一所列各被告應分別自附表三欄位二所示之日起
    至返還占用土地予原告王秀治及其他共有人全體之日止，每
    年應給付原告王秀治按附表三欄位四計算的金額。
  ⒍附表四欄位一所列各被告應分別自附表四欄位二所示之日起
    至返還占用土地予原告王秀治及其他共有人全體之日止，每
    年應給付原告王秀治按附表四欄位三計算的金額。
  ⒎原告願供擔保請准宣告假執行。
二、被告方面：
㈠、被告蕭境榮、蕭麗瓊、蕭蘭婷（下稱被告蕭境榮等3人）答辯
    ：
  ⒈原告前手翁隆禧等16人早已在109年1月17日將他們的所有權
    應有部分轉讓給原告王秀治，因此，翁隆禧等16人於109年2
    月13日提起本件訴訟時並非本件土地所有權人，起訴時顯然
    當事人不適格，而上開不適格情形無法補正，自應裁定駁回
    原告起訴。
  ⒉被告基於默示分管契約，並非無權占用本件土地，不構成不
    當得利：
  ⑴依據另案本院109年訴字第266號返還不當得利事件中，嘉義
    地政事務所的函覆資料，本件土地及同段23地號土地都是由
    日治時期的472番地分割而來，而在明治45年3月18日由訴外
    人楊長庚、郭獅、翁塗、吳得性等4人買入本件472番地，持
    分各4分之1，並同時買入建物。
  ⑵之後，另案被告郭淑芬祖先張德坤於昭和3年5月17日自蔡吳
    氏才（前手為林旺、再前手為楊長庚）買入建物與8分之1土
    地持分、蕭文其於大正九年間自郭獅買入建物與4分之1土地
    持分、翁羅鍠於昭和2年及3年間分別向吳炯坤及吳再興（二
    人前手為吳得性）買入建物與總共4分之1土地持分、李鎮江
    於昭和4年間自翁塗買入建物與688分之108土地持分。至此
    土地共有人有楊長庚（1/8)、翁塗(64/688)、張德坤（1/8)
    、蕭文其(1/4)、翁羅鍠（1/4)、李鎮江（108/688），且都
    有在土地上管領特定部分，並均在沒有超過權利範圍內建屋
    居住，足以證明本件24地號土地和同段23地號土地已有默示
    分管意思表示存在。
  ⑶日治時期戶籍資料中所登載的「住所番地」，不僅為門牌地
    址，也是土地的地籍地號，也就是將地籍地號直接作為門牌
    使用，「住所番地」即「土地番號」。而上開472番地土地
    共有人都有登記戶籍於本件472番地，且被告蕭境榮等3人的
    父親蕭銘塘，以及祖母蕭黃誾、伯父蕭墩楠在昭和12年（民
    國26年）9月27日也有轉寄留（本籍人口在遷徙地再遷徙，
    保留本籍）至472番地(後改為24番地)租屋居住，並且在35
    年10月1日初次設籍於本件104號房屋整編前的門牌號碼光彩
    街36號。
  ⑷由内政部國土測繪中心之測繪圖資服務雲查詢資料可知， 昭
    和20年（民國34年），本件土地上確實已有建物存在，再對
    照林務局農林航空測量所74年6月12日攝影航照圖，可知被
    告蕭境榮等3人的祖先在35年10月1日設籍於本件104號房屋
    前，就已經有建物存在於本件土地上。　
  ⑸此外，「共有人連名簿」記載蕭墩楠、蕭銘塘登記住○○○○街0
    0號；光復初期建物舊簿也記載蕭墩楠於53年被查封時的住○
    ○○○○街00號。所以，本件104號房屋從昭和12年就已經有存
    在的事實。但是因為日治時期土地建物登記採任意登記，造
    成本件104號房屋為「未保存登記」，無法知道是何人所興
    建。退步言，依照房屋稅籍資料，此建物至少是在58年前即
    已蓋好，並非是由被告蕭境榮3人事後所興建。實際上，被
    告的父輩蕭墩楠等人是向李介仁家承租，之後才向李介仁家
    購買本件104號房屋。
  ⑹依據嘉義○○○○○○○○109年11月24日嘉市東戶行字第1090052698
    號函、嘉義市地政事務所109年11月27日嘉第一字第1090054
    309號函覆門牌整編號碼等資料，可知坐落本件土地上的本
    件98號、100號、102號、104號等房屋在2、30年間就已經存
    在，且長達數十年間僅有門牌整編的變動。且在43年時，同
    段23地號土地和本件24地號土地上，已經存在門牌整編前為
    光彩街24至54號等多筆建物，這些建物到現在都已經存在長
    達70年，顯見被告所稱共有建物早已興建於本件土地上相沿
    至今互無請求與爭議，而應認定本件土地有默示分管契約存
    在，確屬真實。
  ⑺另外，根據台灣自來水公司所核發的用水證明，可以證明本
    件104號房屋在48年11月21日時也已蓋在本件土地上。此外
    ，根據前開農林航空測量所74年航照圖，當時本件土地上均
    蓋滿房屋，而本件104號房屋與其他共有人房屋比鄰存在。
    再者，證人高秋蓮的證述也足以證明原告的前手或前共有人
    間對本件土地實際上劃定使用範圍，對各自占有管領的部分
    ，互相容忍，對於他共有人使用、收益各自占有的土地，未
    予干涉，且經過很多年，即可以認有默示分管契約存在。
  ⑻被告提出的共有人連名簿，設置目的是對於共有地管理的編
    造列冊，以利共有人瞭解共有地持分與使用狀態。連名簿有
    記載李鎮江等23人，與本件土地建物當時的所有權人相當，
    且該連名薄設有管理人為李鎮江（李鎮江過世後；管理人改
    為李介仁）。而本件最初原告中的李伯東、翁隆禧、翁錦澤
    等人（尚未逝世者）也列該共有人連名簿内，後因陸續將持
    分轉移原告王秀治。而原告黃英聰，其前手為翁德繼承人，
    翁德也在連名簿內。翁羅人源、翁世芳、翁羅瑞珍、翁文姈
    的被繼承人翁陳品子的前手為翁羅集福也在連名內。因此，
    原告的前手，既然都是連名簿上記載的人，原告明知或可得
    而知本件土地與建物，已有約定分管事實，後手的原告應受
    分管事實的拘束。
  ⑼原告雖主張分管契約因債的相對性，對後手無拘束力云云。
    但是根據司法院大法官會議釋字第349號解釋的反面解釋，
    原告的前手或共有人間不論是因繼承、贈與或買賣而取得應
    有部分，在繼受當下均知悉本件土地早已蓋滿房屋，實際上
    劃定使用範圍，對各自占有管領部分，互相容忍，對於他共
    有人使用、收益各自占有的土地，未予干涉，足以證明原告
    及其前手與共有人間均屬惡意，依據最高法院48年台上字第
    1065號判例意旨，本件土地默示分管契約對於原告前手及原
    告等受讓人仍應繼續存在，所以被告占用本件土地，就不是
    不當得利，因此原告本件不當得利的請求沒有理由。
  ⑽本件472番地固從自昭和3年至昭和19年間，經多次劃分472-1
    、472-2、472-3、472-4、472-5、472-6等多塊地成為棋盤
    式街道，但是是為配合町名改正後的規劃，本件472番地共
    有人仍然是繼續保持共有狀態，所以原告主張本件土地在昭
    和3年有分割的事實和歷史文獻記載不同，所以本件土地的
    默示分管契約並無終止。
  ⑾被告依據嘉義市地政事務所提供的資料以及36年登記連名簿
    設立管理人的事實，已經指出本件土地和建物自明治45年到
    109年間，說明何時、何內容成立分管契約，更提供1945年
    美軍空照圖（日治時期），證明本件房屋已經存在的事實。
    原告擅自推翻嘉義地政事務所提供各項證據，並援引不符本
    案既存分管事實的110年台上字第1843號判決。此外，原告
    再主張他是善意第三人，適用大法官釋字349號解釋，卻避
    開他自行聲請調查證據已載明分管事實，諉稱不知情，原告
    主張不足以採信。
　⒊退一步言，參照最高法院59年台上字第1949號判決意旨，被
    告蕭境榮、蕭麗瓊、蕭蘭婷均為本件土地的共有人，在本件
    土地的應有部分範圍內有使用收益權利，而本件104號房屋
    的使用範圍並未逾越被告等人在本件土地上的應有部分範圍
    ，故被告蕭境榮、蕭麗瓊、蕭蘭婷並不構成不當得利。
  ⒋原告主張訴外人翁隆禧等16人將不當得利債權轉讓與原告王
    秀治，但是未提出債權讓與契約，因此被告否認其讓與的合
    法。
  ⒌另外，本件土地坐落地段的交通並非繁榮，且本件土地上全
    部都是老舊房屋，且光彩街及民國路均屬狹小的路段，交通
    並不是方便；此外，本件104號房屋長久以來僅單純做為住
    家使用，並沒有商業用途，面積也不是很大，且被告均是以
    默示分管契約的意思占有使用本件土地，從未有無權占有他
    人土地的意思而使用，故原告以申報地價的年息10％計算不
    當得利，並無理由且顯然過高。若本件認定有無權占有土地
    ，也應以申報地價的年息3％計算相當租金的不當得利，較為
    合理。
  ⒍至於原告所援引的臺灣高等法院99年11月10日99年法律座談
    會民事類提案第5號法律問題的前提為共有人間無分管契約
    ，與本件有默示分管契約存在不同，故該實務見解不適用本
    件。
  ⒎並聲明：原告之訴駁回。如受不利判決，請准供擔保免為假
    執行。
㈡、被告鄭淂鍏答辯：
  ⒈除與被告蕭境榮等3人答辯相同外，並補充本件98號、100號
    、102號房屋自被告祖父、父親還在世時即將前開建物出租
    與他人使用，之後由被告繼承並將前開建物分別出租與目前
    的承租人使用，租金由被告收取。
  ⒉又前開建物並非被告祖父、父親所有，據說是被告姑姑的公
    公所有，再由被告姑姑繼承，被告姑姑再將前開房屋交由被
    告祖父、父親處理，租金則均是由被告鄭淂鍏祖父及父親收
    取後交予被告姑姑。因被告姑姑過世後，她的繼承人均拋棄
    繼承，且姑姑在生前要將前開建物贈與被告父親，故迄今均
    是由被告處理前開建物，房屋稅籍亦已移轉被告名下。故被
    告只是本件98號、100號、102號等房屋的納稅義務人，無法
    作任何事實上之處分。
  ⒊另前開3間建物，被告鄭淂鍏均以每間每月1,000元的租金出
    租，則原告請求被告返還之不當得利金額顯屬過高。
  ⒋並聲明：原告之訴駁回。如受不利判決，請准供擔保免為假
    執行。
貳、反訴部分：
一、反訴原告主張：
㈠、預備反訴，是以本訴請求有理由為條件，始就反訴聲明為裁
    判之訴，如果法院認本訴無理由者，就不須要就預備反訴為
    裁判。本件本訴被告提起預備反訴，是以本訴原告王秀治請
    求返還不當得利無理由為解除條件的預備反訴。如果本訴原
    告主張無理由，則本訴被告所提起的預備反訴就會因為解除
    條件成就而失其效力，法院無庸為准駁的裁判。
㈡、反訴制度在求本反訴的言詞辯論及其他調查證據等程序，可
    以互相利用，而得節省勞力、時間、費用，並防止裁判牴觸
    。本件本、反訴兩造所主張的權利，都是本於使用本件土地
    所衍生的法律關係，且都是以沒有得到全體共有人同意是否
    有權占有本件土地的同一事實，自屬請求有重大關連，且本
    、反訴的原因事實及法律關係具有牵連性，相關訴訟或證據
    資料都可以相互援用，基於訴訟經濟、紛爭解決一次性的考
    量，反訴原告自可提出反訴。
㈢、本件反訴原告蕭境榮、蕭麗瓊、蕭蘭婷(下稱反訴原告蕭境榮
    等3人)原都是本件土地共有人，之後為減少無實際使用居住
    事實的反訴原告蕭麗瓊、蕭蘭婷繼續參與日後訴訟程度，彼
    此協議於109年12月8日將他們就本件104號房屋及土地應有
    部分都移轉登記至反訴原告蕭境榮名下，確定内部法律關係
    後，才在109年1月19日具狀提出反訴，反訴原告並沒有意圖
    延滯訴訟。
㈣、本訴原告即反訴被告王秀治是本件106號房屋（嘉義市○○段○○
    段000○號建物）所有權人，應有部分12分之7。本件106號房
    屋同樣沒有獲得本件土地全體共有人同意占用本件土地，而
    反訴原告蕭麗瓊、蕭蘭婷至109年12月8日前將應有部分移轉
    登記給反訴原告蕭境榮前，都是本件土地共有人，反訴原告
    蕭境榮目前仍然是本件土地共有人，因此依據民法第767條
    、第821條及第179條規定，請求反訴被告王秀治給付相當於
    租金的不當得利。
㈤、反訴原告的不當得利返還請求權是可分的債權，反訴原告得
    自由選擇行使對象，不以全體債務人為必要，所以反訴原告
    不以本件106號房屋其他共有人為被告。
㈥、依據內政部國土測繪中心110年5月21日測籍字第1101301072
    號函及檢送嘉義市○○段○○段00地號等土地鑑定書圖(即附圖
    二)，本件106號房屋占用本件土地面積為86.63平方公尺，
    而反訴原告蕭境榮於109年12月8日取得反訴原告蕭麗瓊、蕭
    蘭婷本件土地的應有部分，且陸續向其他共有人購入應有部
    分，因此，反訴被告王秀治應給付的不當得利如下：
　⒈反訴原告蕭境榮部分：
　⑴自109年4月20日至109年12月7日部分：1,376元（計算式：反
    訴被告王秀治的應有部分7/12×占用面積86.63平方公尺×109
    年度申報地價14,560元×年息10％×109年4月20日至109年12月
    7日共232/365年×反訴原告蕭境榮應有部分162/5504＝1,376
    元，元以下四捨五入）。
　⑵自109年12月8日至110年1月19日（即反訴原告110年1月18日
    反訴原告民事反訴暨調查證據狀送達對造之日）部分：2,02
    1元（計算式：7/12×86.63平方公尺×14,560元×10％×109年12
    月8日至110年1月19日共43/365年×反訴原告蕭境榮應有部分
    4230/19264＝2,021元，元以下四捨五入）。　　
　⑶自110年1月20日（即反訴原告110年1月18日反訴原告民事反
    訴暨調查證據狀送達對造的隔日）至110年5月31日部分：7,
    110元分：7,110元（計算式：7/12×86.63平方公尺×14,560
    元×10％×110年1月20日至110年5月31日共132/365年×反訴原
    告蕭境榮應有部分54047/202272＝7,110元，元以下四捨五入
    ）。
　⑷自110年6月1日至反訴被告王秀治拆除本件106號房屋並將其
    占有土地騰空返還予全體共有人止：每月給付1,638元（計
    算式：7/12×86.63平方公尺×14,560元×10％/12月×54047/202
    272＝1,638元，元以下四捨五入）。
　⒉反訴原告蕭麗瓊部分：688元（計算式：7/12×86.63平方公尺
    ×14,560元×10％×109年4月20日至109年12月7日（過戶前1日
    ）共232/365年×反訴原告蕭麗瓊應有部分81/5504＝688元，
    元以下四捨五入）。　
　⒊反訴原告蕭蘭婷部分：688元（計算式：7/12×86.63平方公尺
    ×14,560元×10％×109年4月20日至109年12月7日（過戶前1日
    ）共232/365年×反訴原告蕭蘭婷應有部分81/5504＝688元，
    元以下四捨五入）。
㈦、反訴聲明：
　⒈反訴被告王秀治應分別給付反訴原告蕭境榮、蕭麗瓊、蕭蘭
    婷各10,507元、688元、688元，及自本書狀繕本送達反訴被
    告王秀治的隔日起至清償日止按年息百分之5計算之利息。
   ⒉反訴被告王秀治應自110年6月1日起至反訴被告王秀治拆除
     本件106號房屋並將占有土地騰空返還予全體共有人之日止
     ，每月給付反訴原告蕭境榮1,638元。
二、反訴被告答辯：
㈠、本件本訴是原告及不當得利債權讓與人依各別不當得利請求
    權，分別請求被告鄭淂鍏返還其所有門牌號碼嘉義市○○街00
    ○000○000號房屋無權占用土地，以及被告蕭境榮、蕭麗瓊、
    蕭蘭婷返還其共有門牌號碼嘉義市○○街000號房屋無權占用
    土地的相當於租金的利益。但是，反訴部分是反訴原告蕭境
    榮等3人依各別不當得利請求權，分別請求反訴被告王秀治
    返還其共有本件106號房屋無權占用土地的相當於租金的利
    益。兩者各自主張的不當得利請求權顯非基於同一法律關係
    所發生，反訴的訴訟標的也不是作為本訴被告對於本訴的防
    禦方法，且法院應調查者是上開各房屋占有土地有無合法權
    源等訴訟資料。而反訴原告就反訴部分的證據調查，則是另
    外請求測量不是本訴請求返還占用的上開106號房屋範圍。
    所以，顯難認兩者在法律上或事實上有何密切關係，及審判
    資料有何共通性或牵連性可言。所以，反訴原告蕭境榮等3
    人對於反訴被告王秀治提起反訴顯然不符合民事訴訟法第26
    0條第1項規定，不得提起。
㈡、本訴原告是在109年2月13日提起本件請求返還不當得利事件
    的訴訟，反訴原告蕭境榮等3人於109年7月間就已經委任律
    師為訴訟代理人，而法院原於109年8月10日言詞辯論終結，
    兩造均稱無其他主張或舉證；之後，法院於109年8月19日裁
    定再開辯論，歷經109年9月17日、10月22日、11月12日、12
    月14日言詞辯論程序，兩造都稱沒有其他證據請求調查。反
    訴原告蕭境榮等3人竟迄至110年1月18日才具狀為反訴請求
    ，足見反訴原告顯未適時提出反訴請求，也不是欠缺實質的
    訴訟程序保障，且反訴請求事項，非經調查應無從判斷，所
    以，反訴原告蕭境榮等3人提起反訴顯係意圖延滯訴訟，依
    照民事訴訟法第260條第3項規定，不應准許，應該駁回。
㈢、本件106號房屋目前是登記為訴外人李介仁、蕭墩楠、蕭銘塘
    和反訴被告王秀治所共有，而反訴原告蕭境榮等3人是蕭銘
    塘的子女，也是蕭墩楠的法定繼承人，與反訴被告王秀治同
    為本件106號房屋的共有人。則反訴原告如果主張本件106號
    房屋為無權占有，豈非自認同為共有人的反訴原告也是無權
    占有人，則反訴原告自應先就上開房屋的占有權源為說明，
    並受禁反言及誠信原則之拘束。
㈣、又反訴原告蕭境榮等3人只有對王秀治請求返還不當得利，而
    未同時對於本件106號房屋之其他共有人提起訴訟，但是反
    訴原告聲明第二項是請求至拆除本件106號房屋止的不當得
    利，而反訴被告並沒有單獨拆除本件106號房屋騰空返還本
    件土地的權利，依民法第819條第2項規定，同為本件106號
    房屋的共有人的反訴原告，也應就是否同意拆除本件106號
    房屋或返還土地為說明。所以，反訴原告蕭境榮等3人提起
    反訴顯然沒有理由，應該駁回。
㈤、聲明：反訴原告之訴駁回。　　　　　　
參、法院的判斷：
一、翁隆禧等16人提起本件訴訟當事人適格：
㈠、所謂當事人適格，係指具體訴訟可為當事人之資格，得受本
    案之判決而言。此種資格，稱為訴訟實施權或訴訟行為權。
    判斷當事人是否適格，應就該具體之訴訟，依當事人與特定
    訴訟標的之法律關係定之。一般而言，訴訟標的之主體通常
    為適格之當事人。故在給付之訴，若原告主張其為訴訟標的
    法律關係之權利主體，他造為訴訟標的法律關係之義務主體
    ，其當事人即為適格。至原告是否確為權利人，被告是否確
    為義務人，乃為訴訟標的法律關係之要件是否具備，即訴訟
    實體上有無理由之問題，並非當事人適格之欠缺（最高法院
    96年度台上字第1780號、93年度台上字第382號判決意旨參
    照）。
㈡、經查，翁隆禧等16人以原告身分主張自己對被告有不當得利
    返還請求權存在，是主張自己有請求權，而以具給付義務之
    相對人為被告，自具備給付之訴之當事人適格。至於翁隆禧
    等16人是否為本件土地所有權人，屬實體上有無理由之問題
    ，不影響原告翁隆禧等16人提起本件給付訴訟之當事人適格
    ，被告蕭境榮等3人辯稱翁隆禧等16人在起訴前已非土地所
    有權人，當事人不適格等語，就不可採。
二、原告及被告均為本件土地共有人，本件土地上坐落本件98號
    、100號、102號、104號、106號房屋，其中本件98號、100
    號、102號房屋現由被告鄭淂鍏管理，本件104號及106號房
    屋分別為被告蕭境榮、鄭淂鍏居住使用等情形，有土地登記
    謄本、現場照片、本院109年3月27日勘驗筆錄、嘉義市地政
    事務所109年4月14日複丈成果圖、嘉義市政府財政稅務局10
    9年4月23日嘉市財房字第1097506078號函暨課稅明細表、10
    9年5月22日嘉市財房字第1097508057號函、111年6月20日嘉
    市財房字第1117510000號函在卷可佐(見本院卷一第391頁、
    卷二第85頁、第155至161頁、第233頁、第481頁、卷三第35
    至41頁、卷四第397頁)，雙方沒有爭執，此部分事實可以認
    定。
三、本件土地共有人間，已有默示分管契約存在，被告以其等建
    物占有使用土地，有合法權源：
㈠、共有物分管之約定，不以訂立書面為必要，倘共有人間實際
    上劃定使用範圍，對各自占有管領之部分，互相容忍，對於
    他共有人使用、收益各自占有之土地，未予干涉，已歷有年
    所，即非不得認有默示分管契約之存在。又臺灣在日治時期
    關於契約成立之約定及其資料保存，因年代久遠，人物全非
    ，每每難以查考，如當事人所提證據，衡諸社會通念、經驗
    法則，可推知與事實相符者，應認其已盡舉證責任而為適當
    之證明。再所謂默示同意，除表意人之舉動或其他情事，足
    以間接推知其有承諾之效果意思者外，倘單純之沈默，依交
    易上之慣例或特定人間之特別情事，在一般社會之通念，可
    認為有一定之意思表示者，亦非不得謂為默示之意思表示（
    最高法院100年度台上字第2103號、108年度台上字第1120號
    判決意旨參照）。
㈡、查山子頂段472-1至472-6番地是分割自472番地（下稱原472
    番地），472-7番地則分割自472-1番地。原山子頂段472、4
    72-1至472-7番地，地段號分別變更為東門町四丁目24、23
    、37、40、41、23-3、38、23-1番地，對照現有地籍圖上地
    號則分別為：東門段四小段 24、23、37、37-5、37-6、37-
    7、37-8(部分，地政誤載為37-5)、23-1地號土地等情形，
    為兩造所不爭執(見本院卷四第26頁)，且有嘉義市地政事務
    所110年6月18日嘉地一字第1105300892號函暨檢附山子頂段
    472番地日治時期土地及建物登記簿、土地台帳、472-1至47
    2-7番地土地台帳、日治時期地籍圖、現行地籍圖謄本在卷
    可佐(見109年度訴字第266號卷四第243至339頁)，此部分事
    實可以認定。
㈢、原472番地，在明治45年(民國元年)，楊長庚、翁塗、吳得性
    因「杜賣契字」(買賣)取得本件土地。同年，楊長庚將土地
    應有部分8分之2移轉給林旺。大正2年(民國2年)，林旺將應
    有部分8分之1移轉給吳氏才，8分之1移轉給楊長庚。大正9
    年(民國9年)，郭獅將應有部分移轉給蕭文其。昭和2年(民
    國16年)，吳得性移轉應有部分各8分之1給吳再興、吳炯坤
    ，同年，吳炯坤將應有部分8分之1移轉給翁羅鍠，昭和3年(
    民國17年)吳再興將應有部分8分之1移轉給翁羅鍠，同年，
    吳氏才將應有部分8分之1移轉給張德坤。昭和4年(民國18年
    )，翁塗將應有部分688分之64移轉給李鎮江等情形，有前開
    卷附山子頂段472番地日治時期土地登記簿可佐。可見，至
    昭和4年(民國18年)，原472番地土地共有人為楊長庚、翁塗
    、蕭文其、翁羅鍠、張德坤、李鎮江等人。
㈣、楊長庚在昭和12年因「相續」將土地應有部分移轉給繼承人
    楊添祿；翁羅鍠在昭和13年因「相續」將土地應有部分移轉
    登記給繼承人翁羅集福、翁羅祿、翁興祺、翁隆禧、翁洽等
    、翁氏錦絨、翁氏錦春、翁氏錦澤、翁氏錦盛；蕭文其在昭
    和13年因「相續」將土地應有部分移轉給繼承人蕭元、蕭水
    鏡、蕭鎮；翁塗在昭和19年，因「相續」將土地應有部分移
    轉給繼承人翁德；李鎮江在38年因繼承將土地應有部分移轉
    給繼承人李介仁、李伯東、李東典、李光典(後改名為張光
    典)；張德坤在44年因繼承將土地應有部分移轉給繼承人張
    甭等情形，也有前開卷附山子頂段472番地日治時期土地登
    記簿、光復初期土地舊簿在卷可佐（見109年度訴字第266號
    卷四第131頁、第139頁、第141頁、第145頁、第157頁）。
㈤、又日治時期，為了戶籍管理上便利，將戶籍配合地番號，稱
    為「番地」，相當於現今之門牌。也就是日治時期戶籍資料
    中所登載的「住所番地」，不但是門牌地址，亦為土地的地
    籍地號，也就是將地籍地號直接作為門牌使用。
㈥、從卷附山子頂段472番地日治時期土地登記簿可以看出，翁塗
    在明治45年取得原472番地應有部分時，其地址是記載「同
    所同番地」；楊長庚在大正2年自林旺處取得原472番地應有
    部分時，當時記載取得人楊長庚的地址是在原472番地；翁
    羅鍠前手吳再興、吳炯坤，在昭和2年取得土地時，也是設
    籍在原472番地；張德坤則在昭和11年(民國25年)將住○○○○○
    000○地○○○○○○○○○○○○00○地0○○○○段○○段00地號土地)（見109
    年度訴字第266號卷四第129頁、第131頁、第153頁）；李鎮
    江在昭和10年(民國24年)，在原472番地分割出之嘉義東門
    町四丁目24番地(即本件土地)，有興建建物，並在38年，因
    繼承原因移轉登記給繼承人李介仁、李柏東、李東典、李光
    典，有卷附山子頂段472番地日治時期建物登記簿可證（見1
    09年度訴字第266號卷四第145頁）；另蕭文其也設籍在472
    番地，有戶籍謄本在卷可佐(見本院卷四第95頁)，且為雙方
    所不爭執(見本院卷四第27頁、第280頁、卷五第33至34頁)
    。所以，被告辯稱在日治時期，原土地共有人楊長庚、翁塗
    、蕭文其、翁羅鍠、張德坤、李鎮江等人已經各自占有使用
    一定位置，應該是可以採信。
㈦、本件98號、100號、102號房屋是由李鎮江所興建，出租他人
    收取租金，之後由李鎮江之子李介仁配偶李鄭麗貞繼承，交
    由其父親及弟弟鄭慶新管理，李鄭麗貞後來將上開房屋贈與
    鄭慶新，鄭慶新死亡後由其子即被告鄭淂鍏出租他人等情，
    為雙方所不爭執(見本院卷二第239至240頁、卷四第28頁)，
    並且有戶籍謄本、嘉義市政府財政稅務局109年5月22日嘉市
    財房字第1097508057號函在卷可佐(見本院卷一第229頁、卷
    二第233頁、第241頁)。
㈧、又本件98號房屋，長期由訴外人黃渭濱所承租，黃渭濱自昭
    和13年(民國27年)已設籍在東門町四丁目24番地；本件100
    號房屋原由訴外人蔡金土承租，現由其孫子蔡長義居住，蔡
    金土自昭和13年也設籍在東門町四丁目24番地；本件102房
    屋原由訴外人朱錦泉承租，現由其子朱玉堂居住，朱錦泉自
    昭和16年（民國30年）設籍在東門町四丁目24番地等情形，
    有戶籍謄本在卷可佐(見本院卷二第341至343頁、卷四第355
    頁、第367頁、第393頁)，原告也不爭執(見本院卷五第32頁
    、第35頁)。
㈨、另本件106號房屋，也為李鎮江在昭和10年(民國24年)所興建
    ，有山子頂段472番地日治時期建物登記簿、光復初期建物
    舊簿、嘉義○○○○○○○○109年11月24日嘉市東戶行字第1090052
    698號函暨所附門牌整編後號碼對照表在卷可證(見本院卷三
    第125至128頁、109年度訴字第266號卷四第145頁、第203至
    215頁)，雙方也不爭執(見本院卷四第27至28頁)。
㈩、本件104號房屋，被告蕭境榮等3人原先雖主張是其祖父蕭新
    丁所建築或蕭文其向郭獅購買，之後改稱是先向李介仁家承
    租，後來才買受取得。查：
　⒈蕭新丁原本設籍在竹子腳百四十七番地，蕭新丁在昭和12年(
    民國26年)過世，由其子蕭墩楠繼任為戶長，蕭墩楠與其弟
    蕭銘塘在同年就轉居東門町四丁目24番地(即本件土地)，蕭
    墩楠在民國35年10月1日首次設籍在光彩街30號(門牌整編後
    即本件104號房屋)，蕭墩楠過世後，由蕭銘塘為戶長。而蕭
    新丁配偶蕭黃誾後與陳富來結婚，其子陳輝明昭和16年(民
    國30年)，設籍在東門町四丁目24番地，在民國36年設立新
    戶前，是住在本件104號房屋等情形，有戶籍謄本在卷可佐(
    見本院卷一第253頁、第259頁、第277頁、第289頁、第291
    頁、卷四第223頁)，原告也沒有爭執(見本院卷四第278頁)
    。倘若，本件104號房屋為蕭新丁所興建，則蕭新丁等人戶
    籍應會在蕭新丁過世前，就早已遷入該址。
　⒉又依上所述，李鎮江在本件土地上，最晚在昭和10年(民國24
    年)就已經有興建房屋，且至少在昭和13年(民國27年)就有
    出租房屋給他人；加上，李鎮江為相鄰之原東門段四小段23
    -4地號及25地號土地(79年1月間併入同段21-1地號土地)所
    有權人，在25號土地也蓋有一112號建號建物(原門牌號碼為
    光彩街32號，78年4月3日建物滅失)，有嘉義市地政事務所1
    09年11月27日嘉地一字第1090054309號函暨所附土地建物登
    記資料在卷可佐(見本院卷三第143至145頁、第181至196頁)
    。該112號建號建物，原始門牌即與本件106號房屋（建號為
    111號）相同，57年門牌整編為光彩街106號(見本院卷三第1
    27頁)，顯見應該是與本件106號房屋相鄰。可見李鎮江至少
    在24年左右已陸續蓋有一排相鄰的98、100、102、106號房
    屋，並出租他人收租。又本件104號房屋是緊鄰且位於102及
    106號房屋中間，而蕭銘塘等人是在昭和12年(民國26年)遷
    入設籍，日後才在48年向李鎮江之子李介仁、李伯東、李東
    典購買本件土地應有部分，有光復初期土地舊簿附卷可佐(
    見本院卷三第175頁)。則104號房屋應為李鎮江所興建，被
    告蕭境榮等3人抗辯其父輩蕭墩楠等人原向李介仁家承租，
    之後才向李介仁家購買等語應該是可採。
、由上可知，李鎮江在昭和4年(民國18年)成為原472番地共有
    人後，就使用本件土地，而被告蕭境榮等3人父親蕭銘塘等
    人向李鎮江繼承人購買本件土地應有部分後，也是依照原本
    李鎮江使用的特定土地範圍繼續使用等情甚明。
、另外，由原472番地分割出之相鄰現同段23地號土地，其上坐
    落門牌號碼嘉義市○○街00號、96號附1、96號房屋及民國路1
    45號房屋，有另案嘉義市地政事務所109年10月6日複丈成果
    圖、現場照片在卷可佐(見109年度訴字第266號卷二第311至
    327頁、第341頁)。上開房屋是由張德坤繼承人張陳柑、張
    甭分別取得，有本院另案109年9月18日勘驗筆錄可佐(見109
    年度訴字第266號卷二第289頁)，雙方也都不爭執(見本院卷
    四第29頁)。
、經本院函詢台灣自來水股份有限公司上開房屋用水資料，函
    覆稱「嘉義市○區○○里○○街00號、96附1號無申設自來水資料
    。嘉義市○○路000號：水號0000000000K，於22年7月12日由
    張德坤申請，用戶之姓名及地址皆未變更。嘉義市○○路000
    號：水號00000000000，於61年5月6日由陳培雄申請，用戶
    之姓名及地址皆未變更。」等語，有該公司第五區管理處10
    9年8月21日台水五業字第1090014890號函暨水費計費資料在
    卷可佐（見109年度訴字第266卷二第181至188頁）。可見，
    該145號房屋至少在22年時就已經存在。
、另外，上開94號、145號房屋連同隔壁的民國路147號房屋，
    課稅面積為138.4平方公尺，其中123平方公尺部分房屋為木
    石磚造，至109年折舊年數為70年，其中15.50平方公尺木石
    磚造房屋，至109年折舊年數為56年等情形，有前開卷附稅
    籍證明書及嘉義市政府財政稅務局109年5月5日嘉市財房字
    第1097506744號函暨房屋平面圖可佐(見109年度訴字第266
    卷一第91頁、第145頁、第149頁)。可見該94號房屋至少在2
    9年間就已存在。
、此外，原共有人張德坤在昭和11年(民國25年)已將住所變更
    為本件土地，已如前述；另從光彩街96號房屋門牌在43年2
    月10日門牌整編前就已存在，有嘉義○○○○○○○○109年11月24
    日嘉市東戶行字第1090052698號函可證(見本院卷三第125至
    127頁)，可徵原本光彩街96號房屋在43年以前就已在本件土
    地上。
、又張德坤在38年過世後，雖上開土地是移轉登記在其女兒張
    甭名下，但是，45年張德坤女婿陳崑祿過世時，其配偶陳張
    柑及張甭二房(均為張德坤女兒)，在49年間就陳崑祿遺產協
    議分割，作成不動產分讓會議記錄表(見109年度訴字第266
    號卷二第259至263頁)。由上開不動產分讓會議紀錄表所附
    房屋略圖（見109年度訴字第266號卷二第263頁）與另案前
    開卷附複丈成果圖(見109年度訴字第266號卷二第341頁)比
    對，陳張柑及張甭當時進行分割分配的房屋與現在94至96號
    房屋及145號房屋的位置相同，可見同段23地號土地上已蓋
    滿張德坤及其家人使用的房屋，96號附1房屋最晚在49年時
    即已存在。
、張德坤後代張甭在49年協議分得房屋後，於52年間有將原房
    屋拆除，並整建而成現今96號房屋，就張甭整建上開建物，
    均未見其他共有人有為反對。　　
、由上可知，張德坤在昭和3年(民國17年)成為原472番地共有
    人後，就使用該23地號土地，其繼承人也是依照張德坤原有
    使用的土地範圍繼續使用等情甚明。
、證人即現承租本件102號房屋的朱玉堂配偶高秋蓮在本院審理
    時證述：是在70幾年因為結婚住在該房屋，一直住在那裡，
    沒有搬離，房子都沒有改建過。這段時間沒有人跟我說過房
    屋不能住或是有其他糾紛。之前是向鄭慶新承租，後來鄭慶
    新過世後，改向鄭淂鍏承租等語(見本院卷二第365至366頁)
    。
、所以，綜合上開證據及證人所述，及前開李鎮江、張德坤所
    管理位置、其後代及後手蕭銘塘等所占用之位置觀之，可知
    原472番地土地自日治時期以來，各共有人持續各自使用一
    定位置，興建永久性的建物，歷經三、四代以上之繼承，均
    仍持續維持現狀使用情形，歷任共有人對於他共有人（含受
    讓地上建物者）之使用、收益及各自占有特定位置之土地，
    均為容忍肯認，經歷數十年來未有任何爭議糾紛。又共有人
    彼此間，按其先祖管領範圍占有土地的特定範圍，並為地上
    建物之興建使用，若非共有人間合意分管，豈會有共有人間
    劃定範圍建屋使用，且各共有人對他共有人使用占有土地，
    數十年均未為干涉或有爭議糾紛之情事，衡諸經驗法則及一
    般社會通念，堪認原472番地土地原共有人於日治時期成立
    默示分管協議，較符真實。
、又原472番地土地日後因地目變更或都市計畫等原因逕行分成
    數筆地號，僅為地號之變動，分管狀態未改變，對於分管契
    約並無影響。原告主張縱有分管協議，也因昭和3年分割歸
    於終止等語，就不可採。至於分割出之同段23-1及23-2、23
    -3地號土地(52年10月5日合併為23-1地號土地)原即為道路
    使用(見本院卷四第51至57頁)，日後縱使有經徵收供作巷道
    ，該徵收土地僅為分管土地之一小部分，且徵收後各共有人
    間就地上建物占用土地特定範圍的狀態，仍維持現況長期使
    用而無異議，共有人間亦無因該部分土地的徵收，而有終止
    日治時期分管協議的意思，附此敘明。
四、原告請求被告給付相當租金之不當得利，為無理由：
  ⒈共有人間就共有土地劃定範圍，各自占有使用共有物之特定
    部分，係基於共有物之使用收益權能所為之協議，為共有物
    之分管契約。又依民法第1148條第1項前段規定，繼承人自
    繼承開始時，承受被繼承人財產上之一切權利義務，則因繼
    承而取得共有土地之應有部分者，自應一併承受其被繼承人
    與其他共有人間分管契約之權義，而受分管契約使用共有物
    權能之限制。
  ⒉共有人於與其他共有人訂立共有物分割或分管之特約後，縱
    將其應有部分讓與第三人，其分割或分管契約，對於受讓人
    仍繼續存在（最高法院48年台上字第1065號判例要旨參照）
    。共有人倘已按分管契約占有共有物之特定部分，他共有人
    嗣後將其應有部分讓與第三人，除有特別情事外，其受讓人
    對於分管契約之存在，通常即有可得而知之情形，而應受分
    管契約之拘束（最高法院98年度台上字第633號裁判要旨參
    照）。
  ⒊原告就被告提出本件土地自日治時期至109年間土地應有部分
    移轉情形之時序表（見本院卷四第251頁）不爭執（見本院
    卷四第280頁）。由此可見，翁隆禧等16人及原告翁羅人源
    等4人均為翁羅鍠的後代(見本院卷二第379至441頁、卷四第
    93至94頁、第251頁)，他們因繼承登記而取得本件土地，應
    繼受該法律關係(分管契約)，且他們對本件土地的利用狀況
    應有一定瞭解，翁英穗在97年間因買賣取得本件土地應有部
    分，都應同受該分管契約拘束；原告黃英聰是在102年及103
    年間分別向翁金河、黃秋鶯及朱光宏、朱光輝(均翁塗後代)
    買受取得本件土地應有部分，原告王秀治是在108、109年向
    翁羅鍠、李鎮江、蕭文其的後代購買或受贈取得本件土地應
    有部分(見本院卷一第219至223頁、卷二第377至441頁、卷
    四第93至94頁、第251頁)時，上開建物早已坐落占有本件土
    地特定空間的狀態已達80幾餘年，在外觀上至為顯然，由此
    可見原告黃英聰、王秀治對於本件土地存有前開默示分管契
    約等情，當是可得而知，難認為善意的第三人，自應同受拘
    束。
  ⒋上開建物本於前述分管契約有權占有本件土地，原告（含讓
    與原告不當得利債權之翁隆禧等16人）應受該分管契約的拘
    束，不得主張上開建物坐落本件土地是無權占有，被告既屬
    有權占有本件土地，自非無法律上原因而受有利益，原告依
    民法第179條不當得利的法律關係，主張被告應給付相當於
    租金之不當得利，就沒有依據，不應准許。
肆、結論，原告依照民法不當得利的法律關係，請求⒈被告蕭境
    榮、蕭麗瓊、蕭蘭婷、鄭淂鍏應分別給付原告黃英聰新臺幣
    11,881元、11,881元、11,881元、78,276元，及自109年6月
    16日民事追加暨更正訴之聲明狀繕本送達隔日起至清償日止
    按年息百分5五計算之利息；⒉被告蕭境榮、蕭麗瓊、蕭蘭婷
    、鄭淂鍏應分別給付原告王秀治25,180元、25,180元、25,1
    80元、161,333元，及自109年6月16日民事追加暨更正訴之
    聲明狀繕本送達隔日起至清償日止按年息百分之5計算之利
    息；⒊被告蕭境榮、蕭麗瓊、蕭蘭婷、鄭淂鍏應分別給付原
    告翁羅人源、翁世芳、翁羅瑞珍、翁文姈公同共有924元、9
    24元、924元、5,245元，及自109年6月16日民事追加暨更正
    訴之聲明狀繕本送達隔日起至清償日止按年息百分之五計算
    之利息；⒋附表三欄位一所列各被告應分別自附表三欄位二
    所示之日起至返還占用土地予原告黃英聰及其他共有人全體
    之日止，每年應給付原告黃英聰按附表三欄位三計算的金額
    ；⒌附表三欄位一所列各被告應分別自附表三欄位二所示之
    日起至返還占用土地予原告王秀治及其他共有人全體之日止
    ，每年應給付原告王秀治按附表三欄位四計算的金額；⒍附
    表四欄位一所列各被告應分別自附表四欄位二所示之日起至
    返還占用土地予原告王秀治及其他共有人全體之日止，每年
    應給付原告王秀治按附表四欄位三計算的金額，均無理由，
    應該駁回。
伍、預備反訴，是以本訴請求有理由為條件，始就反訴聲明為裁
    判之訴，即以原告之訴駁回為解除條件，預備地提起反訴；
    若法院認本訴無理由者，解除條件成就，法院即無就預備反
    訴為裁判必要。本件被告蕭境榮等3人即反訴原告提起之反
    訴，是預備反訴。又本件原告所提本訴並無理由，已經認定
    於前，依前揭說明，本院自無就反訴原告即被告蕭境榮等3
    人所提反訴為裁判之必要，附此敘明。
陸、本件事證已經明確，兩造其餘陳述及主張或攻擊防禦方法，
    對判決結果不生影響，不一一論列，併此敘明。
柒、原告請求既無理由，其假執行的聲請，就沒有依據，一併駁
    回。
捌、訴訟費用負擔之依據：民事訴訟法第78條。
中　　華　　民　　國　　111 　年　　9 　　月　　22　　日
                  民事第一庭    法　官  吳芙蓉　
上為正本係照原本作成。
如不服本判決，應於送達後20日內，向本院提出上訴狀並表明上
訴理由，如於本判決宣示後送達前提起上訴者，應於判決送達後
20日內補提上訴理由書（須附繕本），如委任律師提起上訴者，
應一併繳納上訴審裁判費。
中　　華　　民　　國　　111 　年　　9 　　月　　26　　日
                                書記官  王立梅　
附表一
編號 姓    名 權利範圍 請求不當得利日期 請求金額（新臺幣） 1 翁隆禧 2/72 104年2月26日起至108年12月25日 10,456元【計算式：（51×14,320×10％×2/72×309/365）＋（51×16,400×10％×2/72）＋（51×16,400×10％×2/72）＋（51×14,560×10％×2/72）＋（51×14,560×10％×2/72×359/365）＝10,456】 2 翁錦澤 2/72 104年2月26日起至108年12月25日 10,456元【計算式：（51×14,320×10％×2/72×309/365）＋（51×16,400×10％×2/72）＋（51×16,400×10％×2/72）＋（51×14,560×10％×2/72）＋（51×14,560×10％×2/72×359/365）＝10,456】 3 翁羅瑞珍 2/216 104年2月26日起至108年12月25日 3,485元【計算式：（51×14,320×10％×2/216×309/365）＋（51×16,400×10％×2/216）＋（51×16,400×10％×2/216）＋（51×14,560×10％×2/216）＋（51×14,560×10％×2/216×359/365）＝3,485】 4 翁瑞霞 4/288 104年2月26日起至108年12月25日 5,228元【計算式：（51×14,320×10％×4/288×309/365）＋（51×16,400×10％×4/288）＋（51×16,400×10％×4/288）＋（51×14,560×10％×4/288）＋（51×14,560×10％×4/288×359/365）＝5,228】 5 翁瑞璟 4/288 104年2月26日起至108年12月25日 5,228元【計算式：（51×14,320×10％×4/288×309/365）＋（51×16,400×10％×4/288）＋（51×16,400×10％×4/288）＋（51×14,560×10％×4/288）＋（51×14,560×10％×4/288×359/365）＝5,228】 6 翁維謙 1/144 104年2月26日起至108年12月25日 2,614元【計算式：（51×14,320×10％×1/144×309/365）＋（51×16,400×10％×1/144）＋（51×16,400×10％×1/144）＋（51×14,560×10％×1/144）＋（51×14,560×10％×1/144×359/365）＝2,614】 7 翁維聰 1/144 104年2月26日起至108年12月25日 2,614元【計算式：（51×14,320×10％×1/144×309/365）＋（51×16,400×10％×1/144）＋（51×16,400×10％×1/144）＋（51×14,560×10％×1/144）＋（51×14,560×10％×1/144×359/365）＝2,614】 8 翁瑛穗 1/72 104年2月26日起至108年12月25日 5,228元【計算式：（51×14,320×10％×1/72×309/365）＋（51×16,400×10％×1/72）＋（51×16,400×10％×1/72）＋（51×14,560×10％×1/72）＋（51×14,560×10％×1/72×359/365）＝5,228】 9 唐春英 1/108 104年2月26日起至108年12月25日 3,485元【計算式：（51×14,320×10％×1/108×309/365）＋（51×16,400×10％×1/108）＋（51×16,400×10％×1/108）＋（51×14,560×10％×1/108）＋（51×14,560×10％×1/108×359/365）＝3,485】 10 翁國鈞 1/108 104年2月26日起至108年12月25日 3,485元【計算式：（51×14,320×10％×1/108×309/365）＋（51×16,400×10％×1/108）＋（51×16,400×10％×1/108）＋（51×14,560×10％×1/108）＋（51×14,560×10％×1/108×359/365）＝3,485】 11 翁國鈐 1/108 104年2月26日起至108年12月25日 3,485元【計算式：（51×14,320×10％×1/108×309/365）＋（51×16,400×10％×1/108）＋（51×16,400×10％×1/108）＋（51×14,560×10％×1/108）＋（51×14,560×10％×1/108×359/365）＝3,485】 12 蔡崇德 1/108 104年2月26日起至108年12月25日 3,485元【計算式：（51×14,320×10％×1/108×309/365）＋（51×16,400×10％×1/108）＋（51×16,400×10％×1/108）＋（51×14,560×10％×1/108）＋（51×14,560×10％×1/108×359/365）＝3,485】 13 蔡瑩惠 1/108 104年2月26日起至108年12月25日 3,485元【計算式：（51×14,320×10％×1/108×309/365）＋（51×16,400×10％×1/108）＋（51×16,400×10％×1/108）＋（51×14,560×10％×1/108）＋（51×14,560×10％×1/108×359/365）＝3,485】 14 翁羅人源 2/216 104年2月26日起至108年12月25日 3,485元【計算式：（51×14,320×10％×2/216×309/365）＋（51×16,400×10％×2/216）＋（51×16,400×10％×2/216）＋（51×14,560×10％×2/216）＋（51×14,560×10％×2/216×359/365）＝3,485】 15 龔意如 2/72 106年2月13日起至108年12月25日 6,141元【計算式：（51×16,400×10％×2/72×322/365）＋（51×14,560×10％×2/72）＋（51×14,560×10％×2/72×359/365）＝6,141】 16 黃寶貞 2/72 107年6月11日起至108年12月25日 3,182元【計算式：（51×14,560×10％×2/72×204/365）＋（51×14,560×10％×2/72×359/365）＝3,182】 合                                計    75,541元 因被告蕭境榮、蕭麗瓊、蕭蘭婷共同無權占有本件土地，故應各給付25,180元（75,541÷ 3＝25,180，元以下4捨5入）     

附表二
編號 姓    名 權利範圍 請求不當得利日期 請求金額（新臺幣） 1 翁隆禧 2/72 104年4月26日起至108年12月25日 22,241元【計算式：（112×14,320×10％×2/72×250/365）＋（112×16,400×10％×2/72）＋（112×16,400×10％×2/72）＋（112×14,560×10％×2/72）＋（112×14,560×10％×2/72×359/365）＝22,241】 2 翁錦澤 2/72 104年4月26日起至108年12月25日 22,241元【計算式：（112×14,320×10％×2/72×250/365）＋（112×16,400×10％×2/72）＋（112×16,400×10％×2/72）＋（112×14,560×10％×2/72）＋（112×14,560×10％×2/72×359/365）＝22,241】 3 翁羅瑞珍 2/216 104年4月26日起至108年12月25日 7,414元【計算式：（112×14,320×10％×2/216×250/365）＋（112×16,400×10％×2/216）＋（112×16,400×10％×2/216）＋（112×14,560×10％×2/216）＋（112×14,560×10％×2/216×359/365）＝7,414】 4 翁瑞霞 4/288 104年4月26日起至108年12月25日 11,120元【計算式：（112×14,320×10％×4/288×250/365）＋（112×16,400×10％×4/288）＋（112×16,400×10％×4/288）＋（112×14,560×10％×4/288）＋（112×14,560×10％×4/288×359/365）＝11,120】 5 翁瑞璟 4/288 104年4月26日起至108年12月25日 11,120元【計算式：（112×14,320×10％×4/288×250/365）＋（112×16,400×10％×4/288）＋（112×16,400×10％×4/288）＋（112×14,560×10％×4/288）＋（112×14,560×10％×4/288×359/365）＝11,120】 6 翁維謙 1/144 104年4月26日起至108年12月25日 5,560元【計算式：（112×14,320×10％×1/144×250/365）＋（112×16,400×10％×1/144）＋（112×16,400×10％×1/144）＋（112×14,560×10％×1/144）＋（112×14,560×10％×1/144×359/365）＝5,560】 7 翁維聰 1/144 104年4月26日起至108年12月25日 5,560元【計算式：（112×14,320×10％×1/144×250/365）＋（112×16,400×10％×1/144）＋（112×16,400×10％×1/144）＋（112×14,560×10％×1/144）＋（112×14,560×10％×1/144×359/365）＝5,560】 8 翁瑛穗 1/72 104年4月26日起至108年12月25日 11,120元【計算式：（112×14,320×10％×1/72×250/365）＋（112×16,400×10％×1/72）＋（112×16,400×10％×1/72）＋（112×14,560×10％×1/72）＋（112×14,560×10％×1/72×359/365）＝11,120】 9 唐春英 1/108 104年4月26日起至108年12月25日 7,414元【計算式：（112×14,320×10％×1/108×250/365）＋（112×16,400×10％×1/108）＋（112×16,400×10％×1/108）＋（112×14,560×10％×1/108）＋（112×14,560×10％×1/108×359/365）＝7,414】 10 翁國鈞 1/108 104年4月26日起至108年12月25日 7,414元【計算式：（112×14,320×10％×1/108×250/365）＋（112×16,400×10％×1/108）＋（112×16,400×10％×1/108）＋（112×14,560×10％×1/108）＋（112×14,560×10％×1/108×359/365）＝7,414】 11 翁國鈐 1/108 104年4月26日起至108年12月25日 7,414元【計算式：（112×14,320×10％×1/108×250/365）＋（112×16,400×10％×1/108）＋（112×16,400×10％×1/108）＋（112×14,560×10％×1/108）＋（112×14,560×10％×1/108×359/365）＝7,414】 12 蔡崇德 1/108 104年4月26日起至108年12月25日 7,414元【計算式：（112×14,320×10％×1/108×250/365）＋（112×16,400×10％×1/108）＋（112×16,400×10％×1/108）＋（112×14,560×10％×1/108）＋（112×14,560×10％×1/108×359/365）＝7,414】 13 蔡瑩惠 1/108 104年4月26日起至108年12月25日 7,414元【計算式：（112×14,320×10％×1/108×250/365）＋（112×16,400×10％×1/108）＋（112×16,400×10％×1/108）＋（112×14,560×10％×1/108）＋（112×14,560×10％×1/108×359/365）＝7,414】 14 翁羅人源 2/216 104年4月26日起至108年12月25日 7,414元【計算式：（112×14,320×10％×2/216×250/365）＋（112×16,400×10％×2/216）＋（112×16,400×10％×2/216）＋（112×14,560×10％×2/216）＋（112×14,560×10％×2/216×359/365）＝7,414】 15 龔意如 2/72 106年2月13日起至108年12月25日 13,483元【計算式：（112×16,400×10％×2/72×322/365）＋（112×14,560×10％×2/72）＋（112×14,560×10％×2/72×359/365）＝6,141】 16 黃寶貞 2/72 107年6月11日起至108年12月25日 6,987元【計算式：（112×14,560×10％×2/72×204/365）＋（112×14,560×10％×2/72×359/365）＝6,987】 合                                 計    161,333元 

附表三
欄位 一 二 三 四 編號 被告姓名 日期 給付與原告黃英聰相當於租金不當得利計算式 給付與原告王秀治相當於租金不當得利計算式 1 蕭境榮 109年11月13日 占用面積51㎡×12/129×當年度申報地價年息10％ 占用面積51㎡×5373/18576×當年度申報地價年息10％ 2 鄭淂鍏 109年4月22日 占用面積112㎡×12/129× 當年度申報地價年息10％ 占用面積112㎡×5373/18576× 當年度申報地價年息10％ 

附表四
欄位 一 二 三 編號 被告姓名 日期 給付與原告王秀治相當於租金不當得利計算式 1 蕭境榮 109年11月13日 占用面積51㎡×6/72×當年度申報地價年息10％ 2 鄭淂鍏 109年9月22日 占用面積112㎡×6/72× 當年度申報地價年息10％